# Verbs: Past Tense


The past tense (_An Aimsir Chaite_) is the easiest of the tenses to form.


## Regular Verbs

* For roots that start with a consonant, put a séimhiú on the first letter
* For roots that start with a vowel, put a _d’_ before the first letter
* For roots that start with an _f_, put a _d’_ before and a séimhiú on the _f_

| Root      | Past                |
| --------- | ------------------- |
| siúil     | s**h**iúil mé       |
| bris      | b**h**ris sé        |
| ól        | **d’**ól siad       |
| imigh     | **d’**imigh sí      |
| fan       | **d’**fhan mé       |
| freastail | **d’**fhreastail mé |

This is the form used for _mé_, _tú_, _sé_, _sí_, _sibh_ and _siad_.

For the _sinn_/_muid_ (we) form, there are two options. You can use the same
form as above, and just add _muid_, for example _shiúil muid_.

The other option is a single-word form that ends in _-mar_. How it is formed
depends on which conjugation group the verb is in.


### The first conjugation

For most monosyllabic verbs you add _-amar_ for broad endings or _-eamar_ for
slender endings:

* _tóg_ &#8594; _thóg**amar**_
* _caith_ &#8594; _chaith**eamar**_

For monosyllabic verbs that end with _-igh_:

* _-aigh_ changes to _-amar_ (e.g. _luaigh_ &#8594; _lu**amar**_)
* _-óigh_ changes to _-óamar_ (e.g. _dóigh_ &#8594; _dh**ómar**_)
* _-éigh_ changes to _-éamar_ (e.g. _léigh_ &#8594; _l**éamar**_)
* _-uigh_ changes to _-uíomar_ (e.g. _suigh_ &#8594; _shu**íomar**_)

For polysyllabic verbs ending with _-áil_, this changes to _-álamar_:

* _sábháil_ &#8594; _shábh**álamar**_
* _íoslódáil_ &#8594; _d'íoslód**álamar**_

For polysyllabic verbs ending with _-áin_:

* _-eáin_ changes to _-eánamar_ (e.g. _taispeáin_ &#8594; _thaisp**eánamar**_)
* _-áin_ (without an _e_ preceeding) changes to _-áineamar_ (e.g. _tiomáin_ &#8594; _thiom**áineamar**_)


### The second conjugation

For polysyllabic verbs that end with _-igh_, this changes to _-íomar_:

* _ceannaigh_ &#8594; _cheanna**íomar**_
* _imigh_ &#8594; _d’im**íomar**_

For polysyllabic verbs that end with _-il_, _-in_, _-ir_ and _-is_, remove the
last group of vowels to form the root, and add _-aíomar_ for broad endings or
_-íomar_ for slender endings:

* _ceangail_ &#8594; _cheangl**aíomar**_
* _cosain_ &#8594; _chosn**aíomar**_
* _imir_ &#8594; _d’imr**íomar**_
* _inis_ &#8594; _d’ins**íomar**_

For other Polysyllabic verbs, add _-aíomar_ for broad endings or _-íomar_ for
slender endings. There are some (e.g. _freastail_ below) which change from
slender to broad:

* _foghlaim_ &#8594; _d’fhoghlaim**íomar**_
* _freastail_ &#8594; _d’fhreastal**aíomar**_


### _Níor_, _Ar_, _Nár_, _Gur_

For negatives use _níor_:

* _Níor ith mé mo dhinnéar_ (I didn't eat my dinner)
* _Níor tháinig sí go dtí an cóisir_ (She didn't come to the party)

For positive questions use _ar_:

* _Ar bhuail tú leo?_ (Did you meet them?)
* _Ar ól sibh mórán?_ (Did they drink a lot?)

For negative questions use _nár_:

* _Nár fhoghlaim tú an dán?_ (Didn't you learn the poem?)
* _Nár shábhálamar ár gcuid airgid?_ (Didn't we save our money?)

For dependent forms, use _gur_:

* _Tá súil agam gur cheannaigh sé é_ (I hope that he bought it)
* _Dúirt sí gur snámh sí_ (She said that she swam)

Note that for all of these forms, if a _d'_ exists on the verb, it is dropped.
If a séimhiú exists, it remains.


## Irregular verbs

10 of the 11 irregular verbs have irregular forms in the past tense (only _ith_
does not). Note that 6 of them use _ní_/_an_/_nach_/_go_ instead of
_níor_/_ar_/_nár_/_gur_.

| Root        | mé/tú/etc. | muid         | Negative      | Question/Dependent    |
| ----------- | ---------- | ------------ | ------------- | --------------------- |
| **abair**   | dúirt mé   | dúramar      | ní dúirt      | an/nach/go ndúirt     |
| **beir**    | rug mé     | rugamar      | níor rug      | ar/nár/gur rug        |
| **bí**      | bhí mé     | bhíomar      | ní raibh      | an/nach/go raibh      |
| **clois**   | chuala mé  | chualamar    | níor chuala   | ar/nár/gur chuala     |
| **déan**    | rinne mé   | rinneamar    | ní dhearna    | an/nach/go ndearna    |
| **faigh**   | fuair mé   | fuaireamar   | ní bhfuair    | an/nach/go bhfuair    |
| **feic**    | chonaic mé | chonaiceamar | ní fhaca      | an/nach/go bhfaca     |
| ith         | d’ith mé   | d’itheamar   | níor ith      | ar/nár/gur ith        |
| **tabhair** | thug mé    | thugamar     | níor thug     | ar/nár/gur thug       |
| **tar**     | tháinig mé | thángamar    | níor tháinig  | ar/nár/gur tháinig    |
| **téigh**   | chuaigh mé | chuamar      | ní dheachaigh | an/nach/go ndeachaigh |